臺灣高等法院民事判決　　　　　　　　　95年度重訴字第44號
原　　　告　　甲○○○
　　　　　　　乙○○
　　　　　　　丙○○
前列二人共同
兼法定代理人　己○○
前列四人共同
訴訟代理人　　楊揚律師
被　　　告　　丁○○
　　　　 　　 庚○交通有限公司
前列一人
法定代理人　　戊○○
上列當事人間因侵權行為損害賠償事件，原告提起刑事附帶民事
訴訟，本院於民國96年7月10日言詞辯論終結，判決如下：
  主  文
被告應連帶給付原告乙○○新台幣拾伍萬伍仟伍佰捌拾玖元，
丙○○新台幣伍拾壹萬柒仟貳佰捌拾陸元，己○○新台幣壹佰柒
拾伍萬仟零拾伍元，甲○○○新台幣肆拾萬零陸佰陸拾壹
元，及丁○○自民國九十六年四月十九日起，庚○交通有限公司
自民國九十六年四月二十一日起，均至清償日止，按年息百分之
五計算之利息。
原告其餘之訴駁回。
訴訟費用由被告連帶負擔十分之六，餘由原告負擔。
本判決於原告乙○○、丙○○、己○○、甲○○○依序以新台幣
拾壹萬元、拾柒萬元、伍拾捌萬元、拾肆萬元供擔保後得假執行
，但被告丁○○分別以新台幣拾伍萬伍仟伍佰捌拾玖元、伍拾
壹萬柒仟貳佰捌拾陸元、壹佰柒拾伍萬仟零拾伍元、肆拾
萬零陸佰陸拾壹元為原告乙○○、丙○○、己○○、甲○○○供
擔保後，得免為假執行。
原告其餘假執行之聲請駁回。
  事實及理由
甲、程序方面：
一、按訴狀送達後，原告不得將訴變更或追加他訴，但請求之基
    礎事實同一者，不在此限，民事訴訟法第255條第1項第2款
    定有明文。原告於起訴時，本係請求被告丁○○（下稱丁○
    ○）、辛○交通有限公司（下稱辛○公司）應負侵權行為損
    害賠償之連帶給付責任，嗣於本院審理期間之民國（下同）
    96  年3月28日撤回對辛○公司之起訴，並於同年4月18日追
    加庚○交通有限公司（下稱庚○公司）為被告，其請求之基
    礎事實同一，徵諸上開規定，應予准許，合先敘明。
二、本件被告庚○公司經合法通知，未於言詞辯論期日到場，核
    無民事訴訟法第386條各款所列情形，爰依原告之聲請，由
    其對被告庚○公司一造辯論而為判決。
乙、實體方面：
一、原告起訴主張：丁○○於93年12月15日下午5時30分許，駕
    駛庚○公司（原告前誤為辛○公司）所有車牌號碼壬○-317
    號營業用曳引車，沿臺北縣三重市中山橋上橋引道之汽車專
    用道往新莊方向行駛，於行經該橋第109號燈桿前，明知汽
    車駕駛人於行駛時應注意車前狀況，並隨時採取必要之安全
    措施，且依當時並無不能注意之情事，竟疏未注意，不慎擦
    撞癸○○所騎乘車號子○○-048號之重型機車，致癸○○倒地
    ，受有顱底骨折合併血胸等傷害，經送行政院衛生署臺北醫
    院（下稱臺北醫院）急救後不治死亡。原告甲○○○、乙○
    ○、丙○○、己○○分別為癸○○之母、子女及配偶，是丁
    ○○不法侵害他人權利，自應負損害賠償責任，又庚○公司
    係丁○○之僱用人，應與丁○○負連帶賠償責任。為此，基
    於民法第18 4條第1、3項、第188條第1項、第192條、第194
    條之規定，聲明請求命丁○○及庚○公司應連帶給付原告甲
    ○○○新臺幣（下同）113萬8,750元、乙○○121萬7,989
    元、丙○○145萬3,886元、己○○307萬6,035元，暨均自96
    年4月18日追加起訴狀繕本送達翌日起至清償日止，按年息
    5%計算之利息；另訴訟費用亦由被告連帶負擔；並願供擔保
    ，請准宣告得為假執行。
二、丁○○則以：原告主張以癸○○之生命權受侵害為由，起訴
    請求賠償，惟依民法第184條第1項前段、第2項之請求權人
    應為癸○○，原告以上開法條請求，即非具當事人適格；又
    關於證人在敘述事發時間、事發地點及事發經過等情節，均
    有矛盾之處，且參諸證人可能受到種種因素而影響當時之注
    意能力，其證言即非無疑；又關於車禍之鑑定報告對於路權
    歸屬判斷是否正確？有無考慮癸○○是否可能因路肩不平，
    以致失控擦撞被告丁○○所駕駛之曳引車？此皆為該項報告
    所不察之處。退一步言，縱認癸○○之死亡結果與丁○○之
    駕駛行為存有因果關係，而認原告得向丁○○請求損害賠償
    ，但原告所列舉之項目，其中關於殯葬費及原告甲○○○之
    扶養費，並非全然合理；又丁○○所得不多，對父母、配偶
    及未成年子女尚須負扶養義務，且丁○○之父母皆罹病在身
    ，另亦有房屋貸款本息須繳納，故應考量丁○○一家生計困
    難而予酌減賠償金等語，資為抗辯，並於本院聲明：
    (一)原告之訴駁回；(二)訴訟費用由原告負擔；(三)如受不利益判
    決，願供擔保，請准免予假執行。
三、庚○公司經合法通知，無正當理由未到庭，亦未提出任何書
    狀為聲明及陳述。
四、兩造不爭之事實：
    93年12月15日下午5時30分許，丁○○駕駛車牌號碼壬○- 317
    號營業用曳引車，沿臺北縣三重市中山橋上橋引道之汽車專
    用道往新莊方向行駛，癸○○則騎乘車號子○○-048號之重型
    機車與丁○○同向行駛在該橋機車專用道上，適發生癸○○
    人車倒地之事故，受有顱內出血、顱底骨折合併血胸、右肩
    及外頸部刮挫傷多處、右胸1、2肋骨閉鎖性骨折、左胸外側
    挫傷2處、左肩胛擦刮傷、左臀上區壓迫性擦刮傷、左掌背
    及左前臂後部多發性挫傷、左膝下外及左踝外刮挫傷等傷害
    ，經送至臺北醫院急救，惟延至同日下午8時許仍傷重不治
    死亡。
五、兩造爭執要旨：(一)本件丁○○是否有侵權行為之事實？(二)丁
    ○○及庚○公司應否負侵權行為損害賠償責任？其金額為若
    干？茲分述之：
  (一)丁○○就系爭車禍造成被害人死亡，其有過失，應負侵權行
    為之責任：
    丁○○於本院刑事庭審理中就其未領得聯結車駕駛執照，於
    上揭時、地駕駛車牌號碼丑○─317號曳引式普通營業用大
    貨車後加掛拖車所組成之聯結車，搭載巳○○，沿臺北縣三
    重市中山橋上橋引道之汽車專用道往新莊方向行駛之事實，
    固不諱言，惟矢口否認有何業務過失致人於死之犯行，辯稱
    ：伊所駕駛之車輛並未碰撞被害人之機車云云。惟經查：
    1.關於本件交通事故發生之經過，業據目擊證人辰○○於刑
      事原審審理時到庭結證：其於93年12月15日下午5時30分
      左右，騎乘機車經過臺北縣三重市中山橋，其前方有一輛
      大型聯結車行駛在汽車道，聯結車之右前方有一輛機車行
      駛在機車道，聯結車快上橋上平面時加速往前要左彎進入
      快車道時，聯結車之右邊車輪壓在雙白實線上，後面拖的
      子車就擦撞到被害人（即癸○○）之機車，被害人之機車
      就倒地，伊隨即上前追肇事車輛，跟副駕駛座的人說他們
      撞到人，並轉頭記下肇事車輛車頭的車牌號碼是丑○─
      317 號，該車號伊記得很清楚，不可能記錯，且當時橋面
      上只有肇事的那輛聯結車。車禍發生時，天色還很亮，伊
      目睹車禍發生時，與被害人機車約相距5至10公尺，且中
      間沒有其他車輛等語綦詳（見刑事原審卷第76至83頁）；
      復經證人即同案被告巳○○於原審審理時結證稱：丁○○
      駕駛上開曳引式普通營業用大貨車行駛到中山橋的一半再
      過去一點，有一位男性機車騎士騎過來說其等撞到人等語
      明確（見刑事原審卷第94頁），丁○○亦坦承確有機車騎
      士告知其等撞到人一事，並有道路交通事故現場圖、道路
      交通事故調查報告表(一)各一紙、現場及被害人機車車損照
      片共26幀存卷可佐（見93年度相字第1534號相驗卷第26頁
      、第27頁、第29頁至第41頁）。又關於被害人機車倒地後
      之情形，亦據證人寅○○於警詢時證稱：其於93年12月15
      日下午5時38分前，騎乘機車行經臺北縣三重市中山橋往
      新莊方向，上橋後發現其前方十幾公尺處之機車道上有一
      輛機車倒地往左側方向90度旋轉，伊便減速往前查看，並
      打電話叫救護車等語（見上開相驗卷宗第17頁以下）。再
      觀諸卷附上開被害人車牌號碼ＯＸＨ─048號重型機車車
      損照片，被害人之機車左後車身確有經擦撞而磨損之情形
      （見同上相驗卷宗第36頁、第38頁）。由上足徵，丁○○
      駕駛上開曳引式普通營業用大貨車後加掛車牌不詳之拖車
      一部，行經上址，於駕車加速自被害人之機車左方超越，
      欲左彎進入橋面汽車快車道之際，其駕駛之曳引式普通營
      業用大貨車後加掛之拖車右後車身確有撞擊被害人機車左
      後車身，造成被害人人車倒地之事。至丁○○雖於原審審
      理中辯稱：依照現場刮地痕是在接近橋面的平面道路，證
      人辰○○證述是在上坡路段發生事故，足見證人辰○○未
      看清楚撞擊的過程，其所為證詞不實云云。然而，證人即
      現場採證警員午○○於刑事原審審理時到庭結證稱：現場
      刮地痕的起點是從中山橋引道的斜坡剛進入中山橋上的平
      面路面等語（刑事原審卷第91頁），並有現場刮地痕照片
      4 幀在卷可憑（見同上相驗卷宗第30頁以下），核與證人
      辰○○證稱丁○○肇事地點係在中山橋上橋引道接近該橋
      之平面處相符；又上開交通事故發生之際，雖時值黃昏，
      惟天候晴，有暮光，而證人辰○○之機車與被害人之機車
      僅相距5至10公尺，中間並無其他車輛，證人辰○○自能
      清楚目擊丁○○所駕車輛與被害人之機車擦撞之過程；況
      且證人辰○○與丁○○素不相識，並無怨隙，僅係偶然目
      擊丁○○肇事經過，自無故意杜撰不實證言誣攀丁○○可
      能。是丁○○辯稱渠所駕駛之車輛並未碰撞被害人之機車
      云云，諉無足採。
    2.本件被害人因前述交通事故而受有顱底骨折合併血胸、右
      肩及外頸部刮挫傷多處、右胸、二肋骨閉鎖性骨折、左胸
      外側挫傷二處、左肩胛擦刮傷、左臀上區壓迫性擦刮傷、
      左掌背及左前臂後部多發性挫傷、左膝下外及左踝外刮挫
      傷等傷害，經送至臺北醫院急救後，延至同日下午8時許
      不治死亡之事實，業經檢察官督同法醫師相驗屬實，有勘
      驗筆錄、驗斷書、相驗屍體證明書各一紙及相驗照片10幀
      附卷可稽（見上開相驗卷宗第57頁以下，93年度偵字第
      3513號偵查卷第71頁以下），則被害人係遭丁○○駕車不
      慎撞擊而受有前開傷勢並因而死亡之事實，堪以認定。
    3.按汽車行駛時，駕駛人應注意車前狀況及兩車併行之間隔
      ，並隨時採取必要之安全措施，道路交通安全規則第94條
      第3項定有明文。次按曳引車，指專供牽引其他車輛之汽
      車；拖車，指由汽車牽引，其本身並無動力之車輛；聯結
      車，指汽車與重型拖車所組成之車輛，道路交通安全規則
      第2條第8、9、13款分別定有明文。又領有大客車駕駛執
      照者，得駕駛大貨車、代用大客車、大客貨兩用車、曳引
      車、小型車、輕型機器腳踏車；惟如欲駕駛聯結車，尚需
      取得聯結車駕駛執照，始得為之，道路交通安全規則第61
      條第1項第1、2款規定甚明。查丁○○僅領有大客車普通
      駕駛執照，未領有聯結車駕駛執照一節，業據丁○○供明
      在卷，復經證人即刑事同案被告巳○○證述明確，則丁○
      ○依法自不得駕駛聯結車。又查臺北縣三重市中山橋往新
      莊市方向之上橋引道係以雙白實線分隔為汽車及機車專用
      道，此有上開現場照片及道路交通事故現場圖在卷可按。
      上開橋樑之上橋引道汽車專用道為2.1公尺、機車專用道
      為1.7公尺，復有上開道路通事故現場圖可參。本件丁○
      ○駕駛上開聯結車行至肇事地點，加速自被害人之機車左
      方超越，欲左彎進入橋面汽車快車道之際，本應注意車前
      狀況及兩車併行之間隔，並隨時採取必要之安全措施，且
      應注意駕駛聯結車應領得聯結車駕駛執照始得為之；又上
      開橋樑上橋引道汽車專用道為2.1公尺，丁○○所駕聯結
      車車身龐大，更應注意上開事項，而依證人辰○○之證詞
      及道路交通事故調查報告表(一)之記載，當時天候晴、時值
      黃昏有暮光、路面無缺陷、無障礙物、視距良好，並無使
      丁○○不能注意之情事，詎丁○○疏未注意車前狀況及兩
      車併行之間隔，而所駕駛之上開聯結車右側車輪行駛在分
      道之雙白實線上，仍貿然加速自被害人之機車左方超越，
      因而其曳引車後加掛之拖車右後車身撞擊被害人之機車左
      後車身，以致肇事，造成被害人受有前揭傷害而不治死亡
      ，丁○○就本件車禍之發生確有過失。再者，丁○○前揭
      過失行為造成被害人傷重不治死亡，從而丁○○之過失行
      為核與被害人之死亡間，有相當因果關係，亦屬灼然。
    4.查上開交通事故發生前，被害人之機車係直行在機車專用
      道內，並無搖晃不穩之情形一節，業據證人辰○○於刑事
      原審審理時證述明確業如前述，又臺灣省臺北縣區車輛行
      車事故鑑定委員會鑑定人卯○○於原審審理時到庭結證稱
      ：依照機車倒地之刮痕判斷，機車是行駛在自己的路權上
      面，而聯結車已經侵犯到機車的路權等語（見刑事原審卷
      第85頁），益徵本件交通事故之發生，被害人並無肇事原
      因。益見丁○○辯稱本件恐係被害人行車不當所致云云，
      亦無可採。
    5.基上，丁○○因過失而造成被害人癸○○之死亡，其間有
      相當因果關係，丁○○侵權行為之事實，堪以認定。
  (二)丁○○與庚○公司應負侵權行為損害賠償責任：
    按「因故意或過失，不法侵害他人權利者，負損害賠償責任
    。違反保護他人之法律，致生損害於他人者，負賠償責任。
    」「不法侵害他人致死者，對於支出醫療及增加生活上需要
    之費用或殯葬費之人，亦應負損害賠償責任。」「被害人對
    於第三人負有法定扶養義務者，加害人對於該第三人亦應負
    損害賠償責任」「不法侵害他人致死者，被害人之父母、子
    女及配偶，雖非財產上之損害，亦得請求賠償相當之金額。
    」「受僱人因執行職務，不法侵害他人之權利者，由僱用人
    與行為人連帶負損害賠償責任。」民法第184條第1項第2項
    前段、第192條第1、2項、第194條、第188條第1項分別定有
    明文。丁○○侵權行為之事實，堪以認定已如前述，庚○公
    司為丁○○之僱用人，業據丁○○陳述明確，並有丁○○提
    出之靠行行費及燃料稅保險費估價單附卷可稽（見本院卷第
    46  、56、56-1、76頁），則被告應連帶負侵權行為損害賠
    償責任，茲就原告所提之各項請求審酌如下：
    1.醫療費用部分：
      被害人於車禍發生後，曾送至署立台北醫院急救，原告己
      ○○支出醫療費用2,606元，此有該院繳費證明書附卷可
      稽（見附民卷13頁原證3），被告丁○○並不爭執，被告
      庚○公司則未表示意見，視同自認（下同），則上開金額
      應認為真實。
    2.殯葬費部分：原告乙○○支出殯葬費6,240元，已據原告
      提出台北縣立殯儀館使用設施規費繳納收據影本附卷可稽
      ，被告對此並不爭執，應認為真實。另原告己○○支出殯
      葬費473,144元已據提出北海公園管理委員會收據，統一
      發票等件為證（見附民卷第16-19頁），被告對其真正並
      不爭執，惟餐盒3,000元及晚餐15,000元部分認為非必要
      之開銷，應予剔除，則原告己○○支出殯葬費455,144元
      ，堪認為真實。
    3.扶養費部分：
      又癸○○為原告乙○○、丙○○之父、原告己○○之配偶
      及原告甲○○○之子有戶籍謄本附卷可稽（見附民卷20-2
      4頁）。乙○○76年1月27日出生，系爭車禍發生時為17歲
      ；丙○○於80年3月2日出生，系爭車禍發生時為13歲；原
      告己○○於52年7月18日出生，系爭車禍發生時為41歲；
      原告甲○○○為19年11月14日出生，系爭車禍發生時為74
      歲，並有子女4人。是依民法第1114條第1款及第1116條之
      1，癸○○對於原告等人負有法定扶養義務。基此，計算
      至原告乙○○、丙○○年滿20歲為止，其等因癸○○死亡
      ，扶養權利受有損害，姑以93年度綜合所得稅扶養親屬寬
      減額7萬4千元，年滿70歲之扶養親屬寬減額11萬1千元為
      標準，並依霍夫曼式扣除中間利息，被告應賠償原告乙○
      ○3年之損失211,749元（小數點以下4捨5入，下同），賠
      償丙○○七年之損失453,886元。又依內政部頒定93年零
      歲平均餘命估測結果摘要顯示（見附民卷第25頁），台灣
      地區女性平均餘命為79歲，則原告己○○、甲○○○算至
      79歲為止，被告應賠償原告己○○38年之損失1,600,285
      元，因原告甲○○○另有子女3人，故被告應賠償原告甲
      ○○○5年之損失126,661元。（計算式詳如附表所示）。
    4.精神慰撫金部分：
      原告乙○○、丙○○為被害人癸○○之子女舐犢情深，己
      ○○與癸○○為夫妻，鶼鰈情深，甲○○○為癸○○之母
      ，白髮人送黑髮人，彼等因癸○○之死亡，精神上均至為
      痛苦，其請求精神慰撫金，並無不當，查原告乙○○目前
      就讀大學二年級、丙○○目前念高一、己○○為家管，在
      台北有一棟房屋，登記子女名下，甲○○○，不識字，在
      高雄有一棟房屋，至於被告丁○○，國中畢業，大貨車隨
      車員，每月收入3萬多元，有二棟房屋，一在台南，一在
      桃園，業經兩造陳明在卷（見本院卷第51頁準備程序筆錄
      ），本院審酌上情，認原告每位均請求各100萬元之慰撫
      金，顯然過高，認原告乙○○、丙○○各30萬元，原告己
      ○○、甲○○○各50萬元為適當，超過之部分其請求不應
      准許，應予駁回。
    5.基上，被告應賠償原告之數額為：
      原告乙○○517,989元（計算式：6,240＋211,749＋300,0
      00＝517,989）；原告丙○○753,886元（計算式：453,88
      6＋300,000＝753,886）；原告己○○2,558,035元（計算
      式：2,606＋455,144＋1,600,285＋500,000＝2,558,035
      元）；甲○○○626,661元（計算式：126,661＋500,000
      ＝626,661元）
    6.又原告已領取汽車責任保險140萬元，依強制汽車責任保
      險法第32條之規定，前開給付應視為被保險人損害賠償
      金額之一部分，故應予扣除，依上開各原告所得請求之
      金額比例扣除，乙○○、丙○○、己○○、甲○○○，
      依序扣除金額為162,400、236,600、805,000、196,000。
      經扣除上開已給付之責任保險金後，其依序得請求之給付
      為355,589元、517,286元、1,753,035元、430,661元。
六、綜上所述，本件原告依侵權行為之法則求為判命被告連帶給
    付原告乙○○、丙○○、己○○、甲○○○各355,589元、
    517,286元、1,753,035元、430,661元及均自本件追加起訴
    狀繕本送達翌日即丁○○自96年4月19日起；庚○交通有限
    公司自96年4月21日起，均至清償日，按年息百分之五計算
    之利息，洵屬正當，應予准許。至於逾上開請求之部分，其
    請求無理由，應予駁回。
七、假執行之宣告：本件原告及被告丁○○均陳明願供擔保准免
    宣告假執行，於原告勝訴部分，經核尚無不合，爰分別酌定
    相當擔保金額准許，至於原告敗訴部分，其假執行失所附麗
    ，不應准許，應予駁回。
八、本件事證已臻明確，兩造其餘之攻防方法，經審酌後，認與
    判決結果不生影響，無庸逐一論述，併此敘明。
丙、據上論結，本件原告之訴為一部有理由，一部無理由，依民
    事訴訟法第79條前段、第85條第1項、第390條第2項、第392
    條，判決如主文。
中　　華　　民　　國　　96　　年　　7 　　月　　24　　日
                  民事第15庭
                      審判長法  官  林恩山
                            法  官  陳駿璧
                            法  官  郭松濤
正本係照原本作成。
兩造如不服本判決，應於收受送達後20日內向本院提出上訴書狀
，其未表明上訴理由者，應於提出上訴後20日內向本院補提理由
書狀（均須按他造當事人之人數附繕本）上訴時應提出委任律師
或具有律師資格之人之委任狀；委任有律師資格者，另應附具律
師資格證書及釋明委任人與受任人有民事訴訟法第466條之1第1
項但書或第2項（詳附註）所定關係之釋明文書影本。
中　　華　　民　　國　　96　　年　　7 　　月　　26　　日
                            書記官  方素珍
附註：
民事訴訟法第466條之1（第1項、第2項）：
對於第二審判決上訴，上訴人應委任律師為訴訟代理人。但上訴
人或其他法定代理人具有律師資格者，不在此限。
上訴人之配偶、三親等內之血親、二親等內之姻親，或上訴人為
法人、中央或地方機關時，其所屬專任人員具有律師資格並經法
院認為適當者，亦得為第三審訴訟代理人。
